臺灣高雄地方法院民事判決　　　　　　　100年度訴字第824號
原　　　告　　黃學良
訴訟代理人　　陳素霞
被　　　告　　黃世宏
兼訴訟代理人　黃雅筠
上列當事人間請求返還贈與事件，經本院於民國100 年8 月3 日
言詞辯論終結，判決如下：
    主      文
原告之訴駁回。
訴訟費用由原告負擔。
    事實及理由
一、原告主張：伊於民國83年9 月21日與訴外人即被告之母潘慧
    菊離婚時，將所有坐落於高雄市○○區○○段1 小段1607地
    號土地（應有部分：100 分之6 ），及其上門牌號碼為高雄
    市○○區○○路207 巷13號5 樓之2 建物（建號：同段6234
    號，下合稱系爭房地）贈與潘慧菊及被告黃世宏共有（應有
    部分各2 分之1 ），然潘慧菊嗣於86年間將系爭房地出售他
    人，而依當時市價計算，被告黃世宏因此所獲財產利益為新
    臺幣（下同）70萬元，又伊並在離婚前後，將持有之總值約
    100 萬元的遠東倉儲股份有限公司（現名東森國際股份有限
    公司）及大霸電子股份有限公司（現名鼎創達股份有限公司
    ）之股票（下稱系爭股票）贈與被告及潘慧菊，復於85年6
    月、10月間各贈與現金8 萬元、18萬元予被告及潘慧菊，均
    由其等按每人3 分之1 之比例受領。然嗣伊因自93年8 月起
    失業迄今，並罹有憂鬱症致不能工作，全無收入，而有受被
    告扶養之必要，被告竟拒絕扶養，伊應得以本件起訴狀繕本
    之送達對被告為撤銷贈與之意思表示，並依不當得利之規定
    請求被告黃世宏、黃雅筠各返還其所受領利益中之40萬元、
    110 萬元，為此爰依民法第416 條第1 項第2 款、第419 條
    第2 項及不當得利之法律關係提起本訴等語。並聲明：(一)被
    告黃雅筠應給付原告40萬元。(二)被告黃世宏應給付原告11 0
    萬元。
二、被告則以：伊等於85年間均尚未成年，並不知悉原告有無於
    85 年6月、10月間各贈與現金8 萬、18萬元之情，且系爭股
    票應係贈與潘慧菊而非伊等，而系爭房地之贈與係因原告與
    潘慧菊離婚而為之財產分配，又原告對伊等並未盡扶養義務
    ，伊等應無庸扶養原告，原告自不得以未受扶養而請求撤銷
    贈與，況被告黃世宏業將受贈之系爭房地應有部分贈與潘慧
    菊等語資為抗辯。並聲明：原告之訴駁回。
三、兩造不爭執事項：
  (一)被告均為原告之子女。
  (二)原告名下財產尚有土地5 筆，均與他人共有，其應有部分公
    告現值共計975,968元。
四、得心證之理由
    按受贈人對於贈與人，有對於贈與人有扶養義務而不履行者
    ，贈與人得撤銷其贈與；前項撤銷權，自贈與人知有撤銷原
    因之時起，一年內不行使而消滅；贈與撤銷後，贈與人得依
    關於不當得利之規定，請求返還贈與物；不當得利之受領人
    ，不知無法律上之原因，而其所受之利益已不存在者，免負
    返還或償還價額之責任，民法第416 條第1 項第2 款、第2
    項前段、第419 條第2 項、第182 條第1 項分別定有明文。
    次按當事人主張有利於己之事實者，就其事實有舉證之責任
    。但法律別有規定，或依其情形顯失公平者，不在此限，民
    事訴訟法第277 條定有明文。又民事訴訟如係由原告主張權
    利者，應先由原告負舉證之責，若原告先不能舉證，以證實
    自己主張之事實為真實，則被告就其抗辯事實即令不能舉證
    ，或其所舉證據尚有疵累，亦應駁回原告之請求；負舉證責
    任之當事人，須證明至使法院就該待證事實獲得確實之心證
    ，始盡其證明責任。倘不負舉證責任之他造當事人，就同一
    待證事實已證明間接事實，而該間接事實依經驗法則為判斷
    ，與待證事實之不存在可認有因果關係，足以動搖法院原已
    形成之心證者，將因該他造當事人所提出之反證，使待證事
    實回復至真偽不明之狀態。此際，自仍應由主張該事實存在
    之一造當事人舉證證明之，始得謂已盡其證明責任，最高法
    院17年上字第917 號判例、93年度台上字第2058號裁判要旨
    可供參照。經查：
  (一)原告固主張其有將系爭股票及現金8 萬元、18萬元贈與被告
    云云，惟其僅提出1 紙訴外人楊連享證詞為證，而以此紙證
    詞未經楊連享簽章，且該紙證詞經被告否認其真正並要求楊
    連享到庭作證後，原告復未提供證人之住所等聲請本院調查
    此項證據，此自難認其所載內容係屬真實。又被告黃雅筠現
    名下固有鼎創達股份有限公司之股票，惟其否認此為原告所
    贈與，而證人即被告之母潘慧菊業到庭證稱系爭股票是贈與
    其作為離婚條件，而離婚後原告有請陳中寶拿8 萬元予其，
    說要補助子女（即被告）之學費，當時其子女都在私立五專
    就學，所以就拿8 萬元供其子女註冊，但是離婚之後原告並
    未給付18萬元等語，則依其證述內容，原告係將股票交付予
    潘慧菊作為離婚之條件，而交付之8 萬元係用於扶養被告，
    供其等繳納學費，且原告並無交付18萬元予被告或潘慧菊，
    是依此原告並無贈與系爭股票與上開金額予被告之情，而證
    人潘慧菊固因故與原告離婚，並於離婚後與被告共同生活，
    與被告具有較密切之感情連繫，而於作證之時甚有可能有所
    偏頗，惟以證人潘慧菊為與原告離婚之當事人，且其與原告
    離婚之時，被告均未成年，復均由其照顧，其對離婚後家庭
    財務之分配情形應最為瞭解，其證述內容自足以動搖本院心
    證之形成，而認原告並無上開贈與行為，此際自應由原告就
    系爭股票與上開金額係贈與被告乙節負舉證之責，惟原告就
    此並無舉證以實其說，復曾於本院調解時自認其交付之股票
    都是交給被告之母作為扶養被告之用（見司雄調卷第23頁）
    ，此自難認其有贈與系爭股票予被告等情，是原告主張系爭
    股票及上開金額係贈與被告云云均非可採。至原告固聲請向
    臺灣證券交易所調閱被告黃雅筠及潘慧菊自85年迄今持有大
    霸電子股份有限公司股票之買賣資料，並調取被告黃雅筠及
    潘慧菊於83至92年間之財產資料、潘慧菊於83至87年間帳戶
    往來明細資料，以證明其有為上開贈與，惟原告自陳其係以
    實體股票交割，並未作變更登記等語，則以原告未曾申請將
    持有之系爭股票為股東名簿之變更登記，且潘慧菊取得系爭
    股票後未必即為申請股東名簿變更登記，縱使系爭股票並非
    於原告離婚之時登記於潘慧菊名下，或被告黃雅筠名下有大
    霸電子股份有限公司股票買賣記錄，亦難證明該些股票之取
    得時點與是否來自原告之贈與，又原告主張係以交付現金之
    方式給付潘慧菊上開金額云云，此自無從於潘慧菊帳戶中留
    有匯款紀錄，而難以潘慧菊之帳戶往來明細證明贈與之情，
    是本院自無調查上開證據之必要，附此敘明。
  (二)原告另主張其有贈與被告黃世宏系爭房地（應有部分二分之
    一），且被告黃世宏為其子女，對其負有扶養義務，竟不為
    履行，其應得撤銷該贈與，並依不當得利之規定請求返還贈
    與物云云，惟原告自陳93年8 月起即失業，迄今多年沒有收
    入，卻未獲被告扶養等語，又原告係於95年即自勞工保險退
    保，且自97年起即無申報所得收入，名下財產有土地5 筆，
    均與他人共有，其應有部分為0.05555 ，公告現值共計975,
    968 元，而本件係於99年12月1 日起訴，此有稅務電子閘門
    財產所得調件明細表、勞工保險被保險人投保資料表及民事
    訴訟狀上本院收狀章在卷可參（見司雄調卷第3 頁、本院卷
    第5 至6 頁、第86頁），則原告至遲自97年起即無收入，且
    其名下固有數筆土地，然均為與他人共有，應有部分又僅有
    0.05555 ，應難處分變換現金以維持生活，而仍需人扶養，
    又原告應於其需人扶養時即知被告未履行扶養義務，是其迄
    至99年12月1 日始提起本件訴訟而對被告為撤銷贈與之意思
    表示，自已逾民法第416 條第2 項所規定之1 年除斥期間，
    而不得撤銷贈與，況被告黃世宏受贈後即將系爭房地轉贈其
    母潘慧菊，並已登記於潘慧菊之名下，此有系爭建物之異動
    索引、土地登記申請書、買賣所有權移轉契約書、公證書等
    在卷可按（見本院卷第53至83頁），而原告固主張被告黃世
    宏於贈與時仍未成年，該贈與未得其同意應屬無效云云，然
    被告黃世宏贈與系爭房地之時固未成年而僅有限制行為能力
    ，惟其成年後仍承認該贈與行為，則該贈與行為自屬有效，
    是原告縱使得撤銷系爭房地之贈與，被告黃世宏既已將該房
    地贈與潘慧菊，其所受利益已不存在，故而依首揭規定，其
    仍無庸返還其所受之利益，是原告上開主張仍非可採。
五、綜上所述，原告並未舉證證明其有贈與被告系爭股票及8 萬
    元、18萬元之現金，且其於99年始以起訴狀表示撤銷贈與已
    逾1 年之除斥期間，況被告黃世宏業將其受贈之系爭房地贈
    與其母潘慧菊，其該部份所受利益已不存在，是原告應不得
    向被告請求返還贈與物，從而原告依民法第416 條第1 項第
    2 款、第419 條及不當得利之法律關係，請求被告黃世宏、
    黃雅筠各給付其110 萬元、40萬元，為無理由，應予駁回。
六、本件事證已臻明確，兩造其餘之攻擊防禦方法及證據資料，
    經核與判決結果不生影響，爰毋庸一一論列，併此敘明。
七、據上論結，本件原告之訴為無理由。依民事訴訟法第78條，
    判決如主文。
中    華    民    國   100    年    8     月    17    日
                  民事第四庭  審判長法  官  黃宏欽

                                    法  官  楊淑珍
                                    
                                    法  官  楊淑儀

以上正本係照原本作成。
如對本判決上訴，須於判決送達後20日內向本院提出上訴狀。如
委任律師提起上訴者，應一併繳納上訴審裁判費。
中    華    民    國   100    年    8     月    17    日
                                    書記官  林秀泙